【裁判字號】    89,上易,222
【裁判日期】    900626
【裁判案由】    第三人異議之訴
【裁判全文】
臺灣高等法院高雄分院民事判決      八十九年度上易字第二二二號
      上  訴  人    乙○○
      被  上訴人    甲○○○
右當事人間第三人異議之訴事件，上訴人對於中華民國八十九年八月二十四日臺灣屏
東地方法院八十九年訴字第一五三號第一審判決提起上訴，本院判決如左：
      主      文
上訴駁回。
第二審訴訟費用由上訴人負擔。
      事      實
甲、上訴人方面：
  一聲明：求為判決：
    (一)原判決廢棄。
    (二)臺灣屏東地方法院八十八年度執字第一三五三七號清償票款強制執行事件，就
      上訴人所有坐落屏東縣佳冬鄉○○段九九六、一一七六、一一七六之一地號土
      地上未辦保存登記鐵皮豬舍及其附屬建物面積共二一三一‧二七平方公尺全部
      ，所為之強制執行程序應予撤銷。
    (三)第一、二審訴訟費用由被上訴人負擔。
  二陳述：除與原判決書記載相同者，予以引用外，補稱：
    (一)系爭建物究屬何人所有﹖
      有關系爭建物之所有權歸屬，上訴人係主張伊所建造，被上訴人則主張係上訴
      人之母即訴外人鄭王金環所建造，上訴人之主張之證基礎為：
      1.上訴人所提出之建築執照及使用執照，雖係行政主管機關為實施建築管理措
        施核發之文書，但仍屬判斷建物所有權誰屬之重要依據，茲以上開使用執照
        （區域計劃地區）及自用農舍使用執照均記載乙○○為起造人，依建築法第
        十二條第一項規定「本法所稱建築物之起造人，為建造該建築物之申請人」
        、第三十九條規定「起造人應依照核定工程圖樣及說明書施工：：：」，第
        五十四條規定「起造人自領得建築執照或雜項執照之日起，應於六個月內開
        工：：：」，第六十一條規定「建築物在施工中，如有第五十八條各款情事
        之一時，監造人應分別通知承造人及起造人修改：：：」，第七十條規定「
        建築工程完竣後，應由起造人會同承造人及監造人申請使用執照：：：」，
        足見建築物自申請建築許可開始，以迄完竣辦畢保存登記前，其起造人既實
        際負責按圖施工、按期開工之責，則自屬原始建造人，而未經保存登記之建
        築物，因無登記絕對效力之問題（土地法第四十三條），故屬於原始建造人
        所有，又上開使用執照均係建築完成後，主管機關所核發之核准予使用建築
        物之准文書，而非建造前之申請許可之建造執照，其既於完工後於使用執照
        上仍記載上訴人為起造人，足見系爭建物即係由上訴人興建並使用之意，則
        何能謂原始建造人係訴外人鄭王金環（上訴人之母）﹖且系爭土地為特定農
        業區，使用執照上記載甚明，違反者，依區域計畫法第二十一條、二十二條
        尚有處罰之規定，若上訴人非實際建造人，何必以其名義而自負法律上之責
        任﹖
      2.再者，上開使用執照均係公文書，依民事訴訟法第三百五十五條規定推定其
        為真正，此為法定之證據證明力，故實毋庸再證明其為真正，如他造當事人
        對之有爭執，自應由他造舉出確切反證推翻之，是以被上訴人於未能確切反
        證其非真正前，空言否認，顯不足採。
      3.本件系爭建物始建於民國七十九年間，而上訴人所經營之「三興農牧場」（
        上訴人為乙○○，故取名為三興）亦自七十九年十一月二十三日設立（起訴
        狀附件五），當時上訴人已二十三歲，於鄉下農村而言，已非稚齡，上訴人
        父母既有意資助上訴人，則提供土地及資金由上訴人創業，並無背於常情，
        且父母提供資金予子女創業，衡諸常情自難有特別書寫書據者，此有上訴人
        之父鄭秋水供證屬實在卷，是被上訴人質疑上訴人未能提出資金來源，即謂
        系爭建物應非上訴人所建，亦屬無據。
      4.系爭建物係歷經數次擴建始完成，原審證人詹天南確有從事建造工作，惟因
        事隔十年，記憶淡忘，加以其教育程度不高，智識淺薄，不善表達，故其在
        原審法院之供證，縱有疏漏，亦不得遽謂系爭建物非上訴人所建造，且證人
        楊進嘉、黃正雄均到庭證稱渠等二人確於七十九年間受雇於上訴人乙○○搭
        蓋系爭豬舍，而證人謝來成亦證稱其於民國七十四年起即在屏東縣新埤鄉○
        ○村○○路七八號開設雙福鐵店，原審證人詹天南於初中畢業後即在該店從
        事鐵材建造工作，約民國七十九年、八十年間，上訴人乙○○曾載運鐵材至
        謝來成所經營之雙福鐵店，欲委託謝來成為其加工，以便搭建豬舍，但謝來
        成以其鐵店工作場所空間有限，施作不便，而推薦其所雇用之師傅（即證人
        詹天南）至其豬舍現場工作，並言明由上訴人直接對詹天南支付報酬，未料
        ，詹天南此去後即未回到其所經營之雙福鐵店工作，並提出屏東縣政府營利
        事業登記證、勞工保險住院申請書及勞工保險證各一紙佐證，另證人林天河
        亦到庭證稱其係以閹豬為業，七十九年間上訴人申請設立「三興農牧場」從
        事養豬事業，均由上訴人聯繫林天河前來閹豬，凡在三興農牧場工作之人員
        ，均知系爭豬舍係由上訴人所興建。足證系爭建物確屬上訴人建造，被上訴
        人主張係訴外人鄭王金環所建造，不但未能舉證以實其說，其率以基地為鄭
        王金環所有，即推定建物亦必為其所有，顯屬臆測，不足採取。
    (二)系爭建物前經被上訴人聲請執行，訴外人鄭王金環縱未異議，是否可拘束上訴
      人﹖
      1.至於被上訴人主張系爭建物，前於八十五年間，經其以臺灣屏東地方法院八
        十五年度執字第九０七號強制執行，惟鄭王金環未表示異議，惟查鄭王金環
        既非系爭建物之所有人，其於該執行事件縱未異議或提出債務人異議之訴，
        亦不得將其法律效果加諸於上訴人，又上訴人乙○○，在該案縱未異議或提
        起第三人異議之訴，充其量僅於該案喪失救濟機會而已，亦不生自認之效力
        ，是被上訴人援此主張系爭建物應為鄭王金環所有，顯屬無據。
      2.前開九六六、一一七六之一地號兩筆土地（即系爭建物之基地）於八十一年
        十二月二十九日即由訴外人鄭王金環提供與被上訴人設定新台幣五百萬元之
        抵押權，當時該土地上即有系爭建物，但被上訴人並未要求連同系爭建物一
        併作為擔保品，亦可證明當時被上訴人亦已明知系爭建物非鄭王金環所有，
        否則其為保全債權，衡諸常理，豈有不要求一併提供之理﹖
  三證據：除援用於原審所提證物外，另提出土地登記簿謄本影本二件、營利事業登
    記證、勞工保險住院申請書、勞工保險證影本各一件，並聲請訊問證人楊進嘉、
    黃正雄、鄭秋水、謝來成、林天和。
乙、被上訴人方面：
  一聲明：求為判決如主文所示。
  二陳述：除與原判決書記載相同者，予以引用外，補稱：
    (一)按當事人主張有利於己之事實者，就其事實有舉證之責任，民事訴訟法第二百
      七十七條前段定有明文，而使用執照之起造人，並非必為房屋所有人，且使用
      執照，亦非即為房屋所有權之證明，（最高法院四十年台上字第一二六號判例
      參照），依使用執照所載，該系爭建物於七十九年四月二十三日完工，上訴人
      為五十六年六月十七日出生，於完工時尚未滿二十三歲，上訴人雖主張已工作
      十餘年，惟卻無法提出任何證明或資金來源，且於七十九年建造系爭建物時上
      訴人之資金來源，亦無法提出證明，則系爭建物非上訴人出資所建係其母鄭王
      金環所有，委無足疑。
    (二)其次上訴人辯稱座落屏東縣佳冬鄉○○段九九六、一一七六之一地號兩筆土地
      （即系爭建物之基地），於八十一年十二月二十九日由其母鄭王金環提供與被
      上訴人設定新台幣五百萬元之抵押權，當時該土地上即有系爭建物，但被上訴
      人並未要求連同系爭建物一併作為擔保品，亦可證明當時被上訴人亦已明知系
      爭建物非鄭王金環所有，否則其為保全債權，豈有不要求一併提供之理云云，
      殊不知系爭建物僅有使用執照並未辦理保存（所有權）登記，依規定無從為抵
      押權設定登記，但此可見屬鄭王金環原始建造，故經被上訴人聲請臺灣屏東地
      方法院以八十五年執字第九０七號強制執行事件查封拍賣時，鄭王金環並未異
      議該系爭建物係其子即上訴人所有可得而知。
    (三)查上訴人於原審提出之使用執照載明承造人係允成營造有限公司之鄭文生，如
      有轉包工程情事依理應由該公司證明何人承包，乃上訴人於原審所舉之證人詹
      天南到庭陳述既無法提出與該公司之契約，且金額多少，如何付款，更未能做
      明確說明，已為原審所不採。鈞院審理時到庭證人楊進嘉、黃正雄兩人之證詞
      ，又與事實偏離，不僅非該公司或詹天南所雇用，而係上訴人自行僱工工作十
      餘日，每日工錢一千五百元左右，豈非和使用執照之承造人完全不同，更不足
      證明系爭建物為上訴人營建至為明顯。
    (四)次查上訴人提出之牧場登記證書，場址為佳冬鄉○○段九九一、九九三、九九
      六及一一七六之一號等四筆土地，場地面積共六六八二平方公尺，而系爭查封
      之建物（豬舍）係九九六、一一七六之一號兩筆面積為一九一五平方公尺，其
      餘九九一、九九三號兩筆面積則為四七六七平方公尺，上訴人辯稱之農牧場場
      址應屬九九一、九九三號範圍內，至於九九六、一一七六之一號土地內之豬舍
      係其母鄭王金環自始建造養殖，易言之，母子各別使用，殊不容混為一談，再
      者系爭建物之豬舍於八十五年執字第九０七號強制執行事件經被上訴人聲請查
      封拍賣時，債務人為鄭王金環，臺灣省建築師公會屏東縣辦事處鑑估總價為兩
      百六十七萬五千四百元，第一次公告拍賣現值為五百八十七萬元，提高一倍有
      餘，鄭王金環僅就土地部份異議價格偏低未及於建物，非如原審所辯此舉並未
      自承建物豬舍為其所有，實則如前所述，建物折舊後尚核定一倍有餘之拍賣底
      價，當無異議可言，不然早應由上訴人主張其權利，何需數年後再行提起，況
      系爭建物果為上訴人所建造，當時造價二、三百萬元，數額龐大，出入款項依
      常情應由銀行提領，上訴人迄今不能舉證，且既辯稱已經工作十餘年，收入甚
      佳，何以無法提出綜合所得稅課徵證明，足見純屬片面之詞。
  三證據：援用於原審所為之立證方法。
      理      由
一、本件上訴人起訴主張原審法院八十八年度執字第一三五三七號債權人甲○○○與
    債務人鄭王金環間清償票款強制執行事件，所查封坐落屏東縣佳冬鄉○○段九九
    六、一一七六、一一七六之一地號土地上面積計二一三一．二七平方公尺之鐵皮
    豬舍及其附屬建物，為伊所起造用以經營三興農牧場，系爭建物為伊所有，而上
    訴人與被上訴人間並無任何債權債務關係，為此於強制執行程序終結前對被上訴
    人提起第三人異議之訴，訴請判決前開原審法院八十八年度執字第一三五三七號
    對系爭建物所為強制執行程序應予撤銷。而被上訴人則以系爭建物於七十九年四
    月二十三日完工，當時上訴人未滿二十三歲，並無能力建造，而使用執照之起造
    人並非即為所有權人，且其家庭經濟之掌控者為鄭秋水、鄭王金環夫婦，故系爭
    豬舍之真正建造人為鄭王金環，上訴人並非系爭建物之原始建造人；又上訴人提
    出自用農舍使用執照之建築面積係七三七．一八平方公尺，而原審法院八十八年
    度執字第一三五三七號強制執行事件，所查封之豬舍面積，在佳和段九九六、一
    一七六之一地號土地上之地面層面積為一七九四．七二平方公尺，而佔用鄰地一
    一七六地號土地部分地面層面積為三三六．五五平方公尺，合計為二一三一、二
    七平方公尺，其面積相差約三倍，足見上訴人並非系爭豬舍之原始起造人等語，
    資為抗辯。
二、上訴人主張前開原審法院八十八年度執字第一三五三七號債權人甲○○○與債務
    人鄭王金環間清償票款強制執行事件，查封坐落屏東縣佳冬鄉○○段九九六、一
    一七六、一一七六之一地號土地上之鐵皮豬舍及其附屬建物等情，有臺灣屏東地
    方法院函屏東縣枋寮地政事務所乙文在卷可稽，堪認屬實。上訴人主張對前開系
    爭鐵皮豬舍及其附屬建物具有所有權提起第三人異議之訴，是本件之爭執點即為
    上訴人是否為系爭建物之所有權人﹖經查：
  (一)本件上訴人主張系爭建物為上訴人所建造用以經營三興農牧場，固據其提出屏東
    縣政府建設局七十九年四月二十五屏建外使（佳）字第五一０號使用執照及七十
    九年屏建外佳（農）使字第一八三號實施區域計劃地區自用農舍使用執照、牧場
    登記書、用電証明及養豬証明書為憑，惟建築執照及使用執照，僅係行政主管官
    署為實施建築管理措施核發之文書，尚難單獨憑以判斷原始所有權孰屬之依據。
    況依使用執照所載，該系爭建物於七十九年四月二十三日完工，而上訴人係於五
    十六年六月十七日出生，於完工時尚未滿二十三歲，上訴人雖主張已工作十餘年
    ，惟卻無法提出任何証明或資金來源，而於七十九年建造系爭建物時上訴人之資
    金來源，亦無法提出証明，是系爭建物是否為上訴人出資所建非無疑義。再就屏
    東縣林邊鄉農會有關鄭秋水及共同生活戶乙○○等人資金往來情形（見原審卷第
    六十四頁至第六十六頁），該農會固曾於八十一年九月十九日以上訴人名義貸款
    四百萬元予上訴人，然核其貸放日期與前揭牧場之建造日期（七十九年十一月）
    相距約二年，是憑此筆貸款亦難以證明系爭建物係由上訴人所出資建造。
  (二)上訴人所提出自用農舍使用執照之建築面積係七三七．一八平方公尺，而原法院
    八十八年度執字第一三五三七號強制執行事件，所查封之豬舍面積，在佳和段九
    九六、一一七六之一地號土地上之地面層面積為一七九四．七二平方公尺，而佔
    用鄰地一一七六地號土地部分地面層面積為三三六．五五平方公尺，合計為二一
    三一、二七平方公尺。在七三七．一八平方公尺之自用農舍部分，上訴人雖提出
    前開証據以資其說，惟此部分尚難以提出資金証明，已如前述；至上開自用農舍
    以外之部分，則據上訴人聲請訊問之証人詹天南於原審到庭陳稱施作系爭建物之
    工程計有二次，第一次係向鄭姓商人承包，施作建物約三百多坪，工程款係上游
    包商所付；第二次則係上訴人直接與其接洽，施作之部分係原有工程之延伸，工
    程款係由上訴人所付等語（見原審八十七年七月十七日準備程序筆錄）。然証人
    究係如何承包？其金額多少？如何付款等，未能作明確之陳述，是証人之証詞仍
    難資為有利於上訴人之論據。且縱如証人所言第二次工程係由上訴人以現金支付
    工程款，然其資金來源究係上訴人所出資或係由上訴人之父母所出資？上訴人均
    稱無法舉証，是系爭建物之資金來源本院尚難自上訴人之舉証獲得心證。至於上
    訴人於本院所舉證人楊進嘉、黃正雄，雖均到庭供證渠二人曾受僱於上訴人，為
    其搭蓋雞舍，工資係按日計酬，每日為一千五百元云云，然此不惟與上訴人所提
    前揭使用執照（見原審卷第十頁）上所載承造人為鄭文生，營造廠為允成營造有
    限公司不符，且與上訴人於原審所舉證人詹天南所供系爭建物係由其承建云云相
    矛盾，是證人楊進嘉、黃正雄之證詞亦難採為上訴人有利之證據。而上訴人徒以
    使用執照及上揭證人之證詞，主張其為系爭建物之所有權人，即屬無據，不足採
    取。
  (三)又系爭建物僅有使用執照而未辦理保存登記之事實，已為兩造所不爭執，則其既
    無所有權之登記，自無從為抵押權設定登記，是上訴人抗辯，於系爭建物基地中
    之第九六六地號及第一一七六之一地號土地於八十一年十二月二十九日由訴外人
    鄭王金環提供與被上訴人設定五百萬元抵押權時，被上訴人並未要求連同建物一
    併作為擔保品，亦可證明當時，被上訴人亦已明知系爭建物非為鄭王金環所有云
    云，已屬無據。參酌系爭建物經被上訴人聲請原法院以八十五年執字第九０七號
    強制執行事件查封拍賣時，鄭王金環並未異議該系爭建物係其子即上訴人所有，
    且上訴人於該執行案件迄至被上訴人於八十五年十一月二十三日因債務人鄭王金
    環已部分清償而撤回強制執行（見原審卷第六十三頁背面）為止，上訴人並未異
    議主張系爭建物為伊所有等事實，足徵上訴人上揭抗辯亦不足採信。
三、綜上所述，原審因認上訴人主張系爭建物係由其原始建造取得所有權，於強制執
    行程序終結前據提起第三人異議之訴，雖據其提出使用執照及聲請訊問証人以佐
    其說，惟尚無法提出系爭建物之出資証明，以証明為上訴人所原始建造，是其主
    張其為系爭建物之所有權人，據以提出第三人異議，於法尚有未合，應予駁回。
    經核尚無不合。上訴論旨，求予廢棄改判，非有理由，應予駁回。
四、本件事證已臻明確，兩造其餘攻擊防禦方法，核與判決結果不生影響，爰不一一
    論述，附此明。
五、據上論結，本件上訴為無理由，依民事訴訟法第四百四十九條第一項、第七十八
    條，判決如主文。
中      華      民      國      九十    年      六      月    二十六    日
                                      臺灣高等法院高雄分院民事第一庭
~B1審判長法官  黃金石
~B2法      官  李炫德
~B3法      官  吳登輝
右為正本係照原本作成。
不得上訴。
中      華      民      國      九十    年      六      月    二十七    日
~B法院書記官  白  蘭
                                                                        Ｑ


司法院資訊處製作；財團法人民間司法改革基金會備份。
